【裁判字號】    99,台上,397
【裁判日期】    990121
【裁判案由】    違反毒品危害防制條例
【裁判全文】
最高法院刑事判決              九十九年度台上字第三九七號
上  訴  人  甲○○
            乙○○
上 列一 人
選任辯護人  蘇正信律師
            蔡弘琳律師
上列上訴人等因違反毒品危害防制條例案件，不服台灣高等法院
台南分院中華民國九十六年十二月十八日第二審判決（九十六年
度上訴字第九五一號，起訴案號：台灣台南地方法院檢察署九十
四年度偵字第一０五五三號），提起上訴，本院判決如下：
    主  文
原判決撤銷，發回台灣高等法院台南分院。
    理  由
本件原判決認定上訴人甲○○、乙○○（下稱上訴人等）有其事
實欄所載之犯行，因而撤銷第一審關於論處上訴人等共同連續販
賣第一級、第二級毒品罪刑之判決，改判依行為時法律，仍論處
上訴人等共同連續販賣第一級毒品、共同連續販賣第二級毒品各
二罪罪刑。固非無見。
惟按：(一)、證人恐因陳述致自己或與其有刑事訴訟法第一百八十
條第一項關係之人受刑事追訴或處罰者，得拒絕證言，同法第一
百八十一條定有明文。證人此項拒絕證言權（選擇權），與被告
之緘默權，同屬其特權，旨在免除證人因陳述而自入於罪，或因
陳述不實而受偽證之處罰，或不陳述致受罰鍰處罰，而陷於困境
。惟證人陳述是否因揭露犯行而自陷於罪，得以行使其拒絕證言
權，必須到場接受訊問後，針對所訊問之個別具體問題，逐一分
別為主張，不得以陳述可能致其受刑事訴追或處罰為理由，而概
括拒絕回答一切問題，以致妨害真實之發現。證人針對個別問題
主張行使拒絕證言權，其拒絕證言之許可或駁回，依同法第一百
八十三條第二項規定，應由審判長、受命法官或檢察官為決定，
非證人所得自行恣意決定，亦非謂證人一主張不自證己罪，法院
或檢察官即應准許之。卷查原審依乙○○選任辯護人之聲請傳喚
共同正犯王乃婷、姜孝智為證人，渠等於審判長訊以：「是否願
意作證？」時，王乃婷答稱：「我拒絕作證，因為我的案子尚未
確定，如我作證怕牽涉到我的案件」，姜孝智答稱：「我拒絕作
證，我的案件……尚未確定，我在地檢署已經證述過了，乙○○
部分我沒有親眼目睹他們交易毒品過程」。就此乙○○之選任辯
護人已表示：「拒絕證言與拒絕作證是不一樣，證人沒有拒絕作
證之權利，是他作證過程當中，可能受自己追訴（使自己受追訴
），刑事訴訟法第一百八十一條規定不一樣」等語。乃原審置上
開爭執於不顧，仍未使王乃婷、姜孝智立於證人之地位為陳述並
接受當事人之詰問（以上見原審卷第一三０、一三一頁），其踐
行之訴訟程序於法即有未合。(二)、原判決事實認定乙○○、甲○
○分別自民國九十四年四月初及同年月七日起加入陳福慶與蔡炳
森之販毒集團；並謂平均每日販毒所得約新台幣（下同）二萬零
四百七十三元，其中第一級毒品海洛因及第二級毒品安非他命（
以下稱毒品）各占半數等語（見原判決第三頁第九行、第四頁）
。又原判決計算上訴人等販賣毒品所得，係依據九十四年度偵字
第一０五五三號卷第七四頁之帳單，亦即係合計九十四年四月十
三日至同年月二十一日，每日帳單上所載之金額，求其平均數為
二萬零四百七十三元；並認乙○○及甲○○販賣毒品之日數為二
十二日及七日，總計乙○○及其他共同正犯販賣毒品所得為四十
五萬零四百零六元（20473×22=450406）（見原判決第十九頁）
。原判決認乙○○販賣毒品之日數為二十二日，似係自九十四年
四月一日計算至同年月二十二日上午被查獲日。此與事實欄所認
定之「四月初」，已不一致。且原判決就乙○○開始販賣毒品之
時間，似係引據共同正犯林韋伶於第一審之證述（見原判決第七
頁三(一)、第十七頁）。然林韋伶於第一審係證稱：「乙○○有時
沒有錢向陳福慶拿毒品時，陳福慶會請他（乙○○）幫忙送第一
級毒品海洛因」、「（送貨之時、次數？）我不記得，我只知道
大約是在四月份，因那時我們剛搬到中華路不久」（見第一審卷
第一六八頁）。亦即，依林韋伶之證述，乙○○係幫陳福慶送海
洛因，時間約在（九十四年）四月份。此與原判決之前述認定，
亦不一致。且上開帳單何以係有關上訴人等及其共同正犯販賣毒
品所得之記載，亦未據原判決說明其所憑之依據。事關上訴人等
販賣毒品之時間及犯罪所得若干，自有究明之必要。原判決未根
究明白，率予認定，自有調查未盡、不依證據認定事實及理由不
備之違法。(三)、原判決事實認定供上訴人等聯絡販賣毒品所用之
電話為0000000000，並不及於扣案之0000000000（即附表編號九
）。乃原判決理由未說明0000000000電話亦係供本案犯罪所用之
依據，逕宣告沒收，亦有理由不備之違法。(四)、依原判決事實欄
之記載，可知原判決附表編號一至編號七之扣押物，係九十四年
四月七日案發時扣得；編號八至編號十三則係同年月二十二日扣
得；部分扣案毒品中亦係於四月七日即扣得。原判決並認定甲○
○係自九十四年四月七日案發後，始被吸引加入參與本案犯罪（
見原判決第四頁四、）。果如此，四月七日扣得之毒品及編號一
至編號七之扣押物，似與甲○○無關，扣押後亦無再供犯罪之用
之可能。乃原判決主文於甲○○項下，均諭知該等扣押物沒收（
銷燬），即有違誤。上訴意旨指摘原判決違法，非無理由，應認
有撤銷發回更審之原因。原判決理由十三、不另諭知無罪部分，
應一併發回。又原判決以扣案之白色粉末及結晶經檢驗結果，分
別係海洛因及安非他命，有法務部調查局之函可稽（見原判決第
十八頁）。然稽諸原判決引據之九十四年度偵字第五二三二號影
印卷，並無該等函文或檢驗文件，是否係影印時之疏漏？其次，
依原判決附表編號三、十、十一之記載，本件分別扣得「毒品買
賣交易明細表」一張、「記帳單」三張及「記帳簿」三本；原判
決卻另記載「記帳單七紙」（見原判決第十二頁七、）、「帳單
」等語（見原判決第十九頁第一行），前後所載名稱、數量並不
相符。且觀諸卷附影印之扣案單據，何者為「毒品買賣交易明細
表」，何者為「記帳單」，何者為「記帳簿」，並不明白（見偵
一０五三三號卷第六七至七四頁）。再者，依卷附之警詢及檢察
官訊問筆錄，警方及檢察官詢（訊）問林韋伶、王乃婷時，扣案
之「帳冊」或「帳單」似已有編號一至編號八之記載（見王乃婷
警詢卷第四頁反面、偵五二三二號影印卷第二二、二三頁、偵五
二三五號影印卷第二四、五一頁、偵一０五五三號卷第九十頁）
。此與前述原判決及其附表記載之名稱及數量，亦均不合；林韋
伶、王乃婷就各扣案帳證上之記載之意涵，前後所述亦有不一；
卷內已有通訊監察譯文，則甲○○是否如林韋伶所指亦幫忙接聽
購買毒品者之電話？以上事實均有未明，案經發回，均宜注意釐
清，附此敘明。
據上論結，應依刑事訴訟法第三百九十七條、第四百零一條，判
決如主文。
中    華    民    國  九十九  年    一    月  二十一  日
                      最高法院刑事第五庭
                          審判長法官  陳  正  庸
                                法官  林  秀  夫
                                法官  宋      祺
                                法官  陳  祐  治
                                法官  林  瑞  斌
      本件正本證明與原本無異
                                      書  記  官
中    華    民    國  九十九  年    一    月  二十五  日
                                                     m

司法院資訊處製作；財團法人民間司法改革基金會備份。
